【裁判字號】    97,上易,222
【裁判日期】    971021
【裁判案由】    返還保固金
【裁判全文】
臺灣高等法院民事判決                 97年度上易字第222號
上  訴  人  正勝工程股份有限公司
法定代理人  丙○○
被  上訴人  中興電工機械股份有限公司
法定代理人  甲○○
訴訟代理人  丁○○
上列當事人間請求返還保固金事件，上訴人對於中華民國96年12
月21日臺灣臺北地方法院95年度訴字第944號第一審判決提起上
訴，本院於97年10月7日言詞辯論終結，判決如下：
    主      文
上訴駁回。
第二審訴訟費用由上訴人負擔。
    事實及理由
一、被上訴人起訴主張：上訴人向豐園建設股份有限公司（下稱
    豐園公司）承攬「大世界新建工程」，並將其中「機電工程
    」及「空調工程」部分（下稱系爭工程）轉包予伊，兩造並
    於民國（下同）88年7月15日簽訂契約（下稱系爭承攬契約
    ），伊並交付新台幣（下同）127萬6812元保固金予上訴人
    。詎系爭工程於92年9月15日驗收合格，保固期間為2年，至
    94年9月15日屆滿，則伊保固責任即告解除，上訴人依約自
    應返還前開保固金，惟其竟拒絕返還等情。爰依系爭承攬契
    約之法律關係，求為命上訴人應給付伊127萬6812元及加計
    自支付命令聲請狀繕本送達翌日（即94年12月28日）起算法
    定遲延利息之判決（原審為被上訴人全部勝訴之判決，上訴
    人全部聲明不服，提起上訴）。並於本院答辯聲明：上訴駁
    回。
二、上訴人則以：因系爭工程有瑕疵，經業主豐園公司通知後，
    伊即通知被上訴人於期間內修復，惟被上訴人未依通知修復
    完成，致伊遭豐園公司扣款計95萬9515元（詳如原判決附表
    所示，下稱附表），此屬可歸責於被上訴人所致，應自保固
    金中予以扣除；另兩造共同向訴外人台灣土地開發信託投資
    股份有限公司（下稱台開公司）承攬「金竹廣場甲基地（遠
    東百貨新竹店）新建工程」（下稱金竹廣場工程），因被上
    訴人承做水電工程部分有瑕疵，致台開公司自應返還伊之保
    固金中先扣款234萬5698元，並將此部分債權讓與伊，伊自
    得以此金額與本件應返還之保固金為抵銷等語，資為抗辯。
    並於本院上訴聲明：(一)原判決廢棄。(二)被上訴人在第一審之
    訴及假執行之聲請均駁回。
三、查，上訴人向豐園公司承攬「大世界新建工程」，並將系爭
    工程轉包予被上訴人，兩造於88年7月15日簽訂系爭承攬契
    約；被上訴人已交付127萬6812元保固金予上訴人；系爭工
    程於92年9月15日驗收合格，保固期間為2年，業已於94年9
    月15日屆滿；兩造共同向台開公司承攬金竹廣場工程，被上
    訴人依約應繳納保固金373萬9153元等情，有卷附系爭承攬
    契約、收據、完工證明、工程契約書可憑（見原法院94年度
    促字第44792號卷〈下稱促字卷〉第2至11頁、原審卷(二)第9
    至47頁），並為兩造所不爭執（見原審卷(一)第142頁、第147
    至148頁），堪信為真。
四、本院應審究者為(一)被上訴人依約有無返還保固金之義務？(二)
    若有，則被上訴人應返還保固金金額為若干？茲分別論述如
    下：
(一)、被上訴人依約有無返還保固金之義務？
  1.經查：
    (1)、依系爭承攬契約第22條約定：「乙方（指被上訴人）於
        業主（指豐園公司）驗收合格次日起算對本工程負責保
        固2年，保固期間除因人力不可抗拒之情形或因使用不
        當外，如因乙方用料不良及施工不合規定致有損壞等情
        事，乙方應負責即行修復或換新，並負擔所有費用。」
        以觀（見促字卷第6頁），可知系爭工程於驗收合格次
        日起算2年之保固期間，該保固期間內如因被上訴人用
        料不良及施工不合規定，致有發生損壞情事時，上訴人
        始應負保固責任。
    (2)、系爭工程於92年9月15日驗收合格，則被上訴人保固責
        任於94年9月15日即屆滿乙節，有卷附完工證明可參（
        見促字卷第10頁），此為上訴人所不爭執（見原審卷(一)
        第142頁），則上訴人依約即有返還保固金127萬6812元
        予被上訴人之義務甚明。
  2.上訴人雖抗辯：被上訴人系爭工程有如附表所示各項瑕疵，
    致伊遭業主豐園公司扣款計95萬9515元，自應由前開保固金
    中扣抵云云，固據提出保固款總結案表、備忘錄、93年2月
    18日協調會議紀錄為證（見原審卷(一)第27頁、本院卷第50至
    85頁）。惟查：
    (1)、按當事人主張有利於己之事實者，就其事實有舉證之責
        任，民事訴訟法第277條前段定有明文。本件上訴人因
        工程驗收後，於保固期間遭豐園公司扣款乙情，固經證
        人（即豐園公司負責驗收及結算人員）楊權隆於原審證
        述屬實（見原審卷(一)第163頁反面）。然證人楊權隆僅
        係證明上訴人承攬工程（含系爭工程在內）有遭豐園公
        司扣款乙事，但無法證明上訴人經豐園公司扣款即係因
        可歸責於被上訴人所致。準此，上訴人自應就附表所示
        瑕疵項目，係於前開保固期間內，因被上訴人用料不良
        或施工不合規定，致有發生損壞情事乙節，負舉證責任
        。
    (2)、次按工作有瑕疵者，定作人得定相當之期限，請求承攬
        人修補之；承攬人不於前項期限內修補者，定作人得自
        行修補，並得向承攬人請求償還修補必要之費用，民法
        第493條定有明文。所謂定作人得自行修補，係以承攬
        人不於定作人所定之期間內修補，或拒絕修補為其要件
        。由此以觀，上訴人除需證明附表所示瑕疵項目，係屬
        可歸責於被上訴人之保固責任外，併應舉證證明已通知
        被上訴人於期限內修繕，而其未為修繕時，始得扣除自
        行僱工支付費用。
    (3)、茲就上訴人抗辯附表各項工程瑕疵說明如下：
        、編號1.幫浦電驛故障更新部分：
            上訴人抗辯：伊業已通知被上訴人修繕，惟被上訴
            人並未依約修繕，致遭豐園公司扣款4389元云云，
            固據提出備忘錄為證（見本院卷第50頁）。惟查，
            觀諸前開備忘錄係通知被上訴人因地下4樓廢水幫
            浦無法排放，請於93年10月20日前修繕（見本院卷
            第50頁）；核與上訴人嗣後係因豐園公司於93年12
            月24日通知其修繕幫浦電驛故障，逾期即自行更新
            並扣款4389元乙事顯屬不同，此觀前開保固款總結
            案表貳２備註欄自明（見原審卷(一)第27至28頁）；
            且證人（即被上訴人系爭工程工地負責人）乙○○
            於本院證述上訴人於93年12月24日並未通知其B4幫
            浦電驛有何故障之情形，即自行更新等語（見本院
            卷第99頁）；此外，上訴人又無法提出其他證據證
            明該幫浦係因被上訴人用料不良或施工不合規定所
            致損壞之情事，則上訴人抗辯此部分係屬被上訴人
            應負之保固責任云云，即無可取。
        、編號2.漏水修繕部分：
            上訴人抗辯該部分漏水係屬被上訴人應負保固責任
            云云，固據提出備忘錄、工程修繕聯絡單為證（見
            本院卷第52至54頁）。然查：
            I、豐園公司係因艾莉颱風及豪雨，造成地下1樓
                多處裂縫與漏水、9樓室內漏水情形，故通知
                上訴人修繕乙情，有卷附豐園公司93年9月16
                日豐園字1065號函足參（見原審卷(一)第32至33
                頁），可見前開漏水情形應與被上訴人施作系
                爭工程（機電及空調工程）要屬無涉。
            II、又前開備忘錄、工程修繕聯絡單內均未提及東
                北側樓梯漏水乙節（見本院卷第52至54頁），
                則該側樓梯漏水部分，是否係因可歸責於被上
                訴人承作工程之保固責任範疇，即非無疑。況
                上訴人就此部分亦未舉證以實其說，故上訴人
                抗辯此部分係屬被上訴人應負之保固責任云云
                ，亦無可取。
        、編號3.空調控制工程部分：
            上訴人抗辯：被上訴人未依通知修繕B1至6樓空調
            有瑕疵部分，致伊遭豐園公司扣款云云，固據提出
            備忘錄與大樓缺失（14項）表為證（見本院卷第55
            至57頁）。然查，被上訴人否認曾收受上訴人通知
            其修繕系爭B1至6樓空調控制部分，且上訴人亦無
            法舉證此部分業已通知被上訴人修繕；再觀諸前開
            大樓缺失（14項）表所列修繕項目，核均與空調控
            制工程無關（見本院卷第57頁）；又前開缺失表所
            列應修繕項目，被上訴人均已依通知予以修繕完畢
            乙情，業經證人乙○○證述明確（見本院卷第99頁
            ）。此外，上訴人亦未提出其他證據證明B1至6樓
            空調控制工程部分遭扣款，係可歸責於被上訴人用
            料不良、或施工不合規定所致，故上訴人抗辯此部
            分係屬被上訴人應負之保固責任云云，並無可取。
        、編號4.燈具損壞換新部分：
            上訴人抗辯：因燈具損害換新，致豐園公司扣款云
            云，固據提出工程修繕聯絡單為證（見本院卷第54
            頁）。惟查，上訴人前開工程修繕聯絡單通知被上
            訴人修繕部分，僅係1樓服務台之燈泡損壞2個；與
            上訴人抗辯系爭因住戶走道及管理員室燈具損壞更
            新，致遭豐園公司扣款乙事不同；況系爭住戶走道
            與管理員室燈具部分之工程，並非屬被上訴人所承
            攬之工程乙節，亦經證人乙○○證述綦詳（見本院
            卷第99頁反面）。故上訴人抗辯此部分係屬被上訴
            人應負之保固責任云云，仍無可取。
        、編號5.9樓檢修口部分：
            上訴人抗辯：9樓（本號）檢修口漏水，致豐園公
            司扣款云云，固據提出94年4月19日正勝（工）字
            第00489號函檢附照片為證（見本院卷第58至60頁
            ）。然查，觀諸上訴人所提前開豐園公司檢附9樓
            （本號）檢修口漏水照片，其上載明「10樓露台漏
            水」（見本院卷第60頁），且依照片觀之，亦無法
            判斷該檢修口漏水原因，係可歸責於被上訴人承作
            系爭工程有用料不良或施工不合規定所致，故上訴
            人僅憑前開業主檢附照片有漏水情形，即謂9樓檢
            修口漏水係屬可歸責於被上訴人承作工程不良所致
            ，要屬無據。故上訴人抗辯此部分係屬被上訴人應
            負之保固責任云云，並無可採。
        、編號6.污水管堵塞通管部分：
            上訴人抗辯：9樓之3號馬桶阻塞被上訴人未予修繕
            ，致伊遭豐園公司扣款云云，固據提出備忘錄為證
            （見本院卷第63至64頁）。但查，上訴人係於豐園
            公司自行僱工修繕扣款後，才通知被上訴人，此觀
            前開備忘錄即明（本院卷第63至64頁）；且馬桶阻
            塞原因有多端，要難僅因馬桶阻塞即謂係因被上訴
            人用料不良或施工不合規定所致。故上訴人抗辯此
            部分係屬被上訴人應負之保固責任云云，自無可採
            。
        、編號7.漏水燈具損壞部分：
            上訴人抗辯：9樓之9號室內漏水被上訴人未予修繕
            ，致伊遭豐園公司扣款云云，固據提出備忘錄為證
            （見本院卷第63至64頁）。惟查，上訴人係於豐園
            公司自行僱工修繕扣款後，才通知被上訴人，此觀
            前開備忘錄即明（本院卷第63至64頁）；又室內漏
            水原因有多端，亦難僅憑室內有漏水情形，即謂係
            因被上訴人用料不良或施工不合規定所致。故上訴
            人抗辯此部分係屬被上訴人應負之保固責任云云，
            自無可採。
        、編號8.大樓機電保固維修部分：
            上訴人抗辯：被上訴人未依通知修繕大樓機電（如
            本院卷第67頁故障報表所示）故障部分，致伊遭豐
            園公司扣款云云，固據提出備忘錄檢附大樓維修故
            障報表為證（見本院卷第66至67頁）。然查，觀諸
            前開大樓維修故障表所載項目（部分豐園公司發現
            故障即通知第三人修繕），其故障原因是否係因被
            上訴人用料不良或施工不合規定所致，上訴人並未
            舉證以實其說，自難僅憑豐園公司自行扣款2萬541
            0元，即可推定係被上訴人用料不良或施工不合規
            定所致。故上訴人抗辯此部分係屬被上訴人應負之
            保固責任云云，仍無足取。
        、編號9.即9樓本號漏水部分：
            上訴人抗辯：9樓本號漏水被上訴人未予修繕，致
            伊遭豐園公司扣款云云，固據提出備忘錄為證（見
            本院卷第63至64頁）。但查，上訴人係於豐園公司
            自行僱工修繕扣款後，才通知被上訴人，此觀前開
            備忘錄即明（本院卷第63至64頁）；又漏水原因有
            多端，要難僅憑天花板漏水即謂係因被上訴人用料
            不良或施工不合規定所致。故上訴人抗辯此部分係
            屬被上訴人應負之保固責任云云，自無可採。
        、編號10.公設機電修繕部分：
            上訴人抗辯：被上訴人未依通知修繕地下4樓污水
            處理廠調節幫浦、2樓空調機房冰水及冷卻水幫浦
            軸承油封漏油、消防廣播火警自動語音系統故障，
            致伊遭豐園公司扣款2萬4255元云云，固據提出備
            忘錄為證（見本院卷第68至76頁）。然查：
            I、地下4樓污水處理廠調節幫浦部分：
                該污水處理廠沈澱槽需每年定期清理污物，而
                該大樓至通知被上訴人時止（即94年4月20日
                ，已逾1年半，見本院卷第68頁），並未清理
                沈澱槽，致大樓住戶污物淤積，而造成幫浦無
                法運轉乙節，業經證人乙○○證述明確（見本
                院卷第99頁反面），核與污水處理廠調節幫浦
                （即機器本體）不良所造成無法運轉顯屬無涉
                。此外，上訴人亦無法提出其他證據證明該幫
                浦無法運轉，係肇因於被上訴人用料不良或施
                工不合規定所致，故此部分應非屬被上訴人之
                保固責任。
            II、2樓空調機房冰水及冷卻水幫浦軸承油封漏油
                部分：
                被上訴人就此部分已於通知修繕期間內，予以
                修繕完畢乙情，業經證人乙○○到庭證述屬實
                （見本院卷第99頁反面）；且前開保固款總結
                案表內，亦未載明豐園公司就此部分有扣款乙
                情（見原審卷第27頁該表備註欄自明）；此外
                ，上訴人並未提出其他證據證明被上訴人就此
                部分有未修繕，致上訴人遭豐園公司扣款乙事
                ，故此部分自難謂被上訴人有未依通知修繕，
                致上訴人遭豐園公司扣款。
            III、消防廣播火警自動語音系統故障部分：
                被上訴人並未收受上訴人通知其修繕此部分之
                故障乙節，業經證人乙○○證述在卷（見本院
                卷第99頁反面），則該部分語音系統故障，是
                否係因被上訴人用料不良或施工不合規定所致
                ，即有疑義。此外，上訴人並未提出其他證據
                證明有通知被上訴人修繕，或該故障原因係可
                歸責於被上訴人之事由，故此部分亦難謂係屬
                被上訴人應負之保固責任。
          、編號11.污水馬達故障修繕部分：
              承前所述，該污水處理廠沈澱槽需每年定期清理
              污物，而該大樓並未定期清理沈澱槽，致大樓住
              戶污物淤積，而造成污水馬達無法運轉乙節，業
              經證人乙○○證述明確（見本院卷第99頁反面）
              ，核與污水馬達（即機器本體）不良所造成無法
              運轉自屬無關。此外，上訴人亦無法提出其他證
              據證明該污水馬達無法運轉，係肇因於被上訴人
              用料不良或施工不合規定所致，故此部分應非屬
              被上訴人之保固責任。
          、編號12.預扣55萬元部分：
              系爭預扣金額55萬元部分，係因上訴人與業主豐
              園公司自行協議，就尚未發生之維修費用，先預
              扣款，以免除上訴人對豐園公司之保固責任等情
              ，業經證人楊權隆於原審證述綦詳（見原審卷(一)
              第163頁反面），核與前開保固款總結案表所列
              「協議扣款」相符（見原審卷(一)第27頁）。而該
              預扣款並未經被上訴人同意，亦為上訴人所不爭
              執，足徵該預扣款55萬元，既尚未發生（僅是先
              行預扣款），則此部分金額自非屬被上訴人所應
              負之保固責任至明。故上訴人抗辯該扣款金額應
              自返還被上訴人之保固金中，先予扣抵云云，要
              無可取。
  3.上訴人又抗辯：兩造共同向台開公司承攬金竹廣場工程，因
    被上訴人承做水電工程部分有瑕疵遭扣款，先由業主台開公
    司自應返還伊保固金中扣除234萬5698元，且台開公司已將
    該部分債權讓與伊，伊自得以此金額與本件應返還之保固金
    為抵銷云云，固據提出金竹廣場工程一覽表、切結書為證（
    見原審卷(一)第42頁、第79頁）。然查：
    (1)、按二人互負債務，而其給付種類相同，並均屆清償期者
        ，各得以其債務，與他方之債務，互為抵銷，民法第
        334條第1項前段定有明文。
    (2)、觀諸前開切結書係上訴人為領回保固金，而與台開公司
        協議，同意由台開公司自應返還其保固金中先行將被上
        訴人之保固金予以扣款（此觀原審卷(一)第79頁切結書即
        明），但此並未經被上訴人同意，自無拘束被上訴人之
        效力；況台開公司與被上訴人間，關於保固責任歸屬問
        題尚在訴訟中（見原審卷(一)第59頁），自難僅憑前開切
        結書，即可謂被上訴人承攬金竹廣場工程有應負之保固
        責任發生（亦即台開公司對被上訴人可行使瑕疵修補費
        用償還請求權，民法第493條第2項參照）。是以，台開
        公司既尚未對被上訴人取得瑕疵修補費用償還請求權，
        則台開公司自無對被上訴人保固金行使扣款之債權存在
        。故上訴人抗辯：被上訴人承做水電工程部分有瑕疵遭
        扣款，先由業主台開公司自應返還伊保固金中扣除234
        萬5698元，且台開公司已將該部分債權讓與伊，伊自得
        以此金額與本件應返還之保固金為抵銷云云，即無可採
        。
(二)、被上訴人應返還保固金金額為若干？
    承前所述，上訴人既無法證明被上訴人於前開保固期間內，
    有應負之保固責任發生（即因用料不良或施工不合規定所致
    之瑕疵事項），則於保固期間屆滿後，上訴人依約自應返還
    被上訴人保固金127萬6812元。
五、從而，被上訴人本於承攬契約之法律關係，請求上訴人返還
    保固金127萬6812元及加計自支付命令聲請狀繕本送達翌日
    （即94年12月28日，見促字卷第18頁）起算法定遲延利息，
    為有理由，應予准許。是則原審判命上訴人如數給付，於法
    並無不合。上訴意旨仍執前詞指摘原判決不當，求予廢棄改
    判，為無理由，應予駁回。
六、另上訴人聲請本院向台開公司函詢被上訴人維修扣款金額及
    是否已讓與債權乙事，但如前所陳，台開公司對被上訴人尚
    未取得瑕疵修補費用償還請求權，故本院核無函詢之必要；
    又兩造其餘之攻擊或防禦方法，經本院審酌後，認均與本件
    之結論無涉，茲不再一一論列，併予敘明。
七、據上論結，本件上訴為無理由，依民事訴訟法第449條第1項
    、第78條，判決如主文。
中    華    民    國    97    年    10    月    21    日
                    民事第十三庭
                        審判長法  官  黃騰耀
                              法  官  陳姿岑
                              法  官  楊絮雲
正本係照原本作成。
不得上訴。
中    華    民    國    97    年    10    月    21    日
                              書記官  李華安


司法院資訊處製作；財團法人民間司法改革基金會備份。
